Inventaris van het archief van de Afdeling/Directie Grond- en pachtzaken van het Ministerie van Landbouw, Natuurbeheer en Visserij, 1953 - 1960
Nationaal Archief, Den Haag
Ministerie van Landbouw: Afdeling Grond- en Pachtzaken
Landbouw / Grond- en Pachtzaken
1953-1960
L73
0.10 meter; 10 inventarisnummers.
Normale geschreven, getypte en gedrukte documenten, geen bijzondere handschriften. Het archief bevat tekeningen.
Nationaal Archief, Den Haag
Ministerie van Landbouw en Visserij / Directie van de Landbouw / Afdeling Grond- en Pachtzaken
Ministerie van Landbouw en Visserij / Directie van de Landbouw / Directie Grond- en Pachtzaken
Het archief bevat onder meer stukken die betrekking hebben op de invoering van de Pachtwet en op enkele specifieke artikelen van deze wet, stukken betreffende samenstelling en werkwijze van de grondkamers en door de grondkamers gebruikte taxatiemethoden, beleid inzake pacht- en koopprijzen, en verkoop van landbouwgronden. Daarnaast bevat het publicaties van de Afdeling Grond- en Pachtzaken.
Archiefvorming
Geschiedenis van de archiefvormer
Landbouw in Nederland na 1945
Toen in ons land na de bevrijding in 1945 de balans werd opgemaakt van de landbouwsituatie, bleek dat 8,5% van de in 1939 bebouwde cultuurgrond onder water stond. Het totaal beschadigde oppervlakte aan landbouwgrond was 375.000 ha. Verder was de veestapel aanzienlijk verminderd. Er was aan alles gebrek. Bij de aanpak van het economisch herstel stond de landbouw centraal. Er was sprake van een groeiende plattelandsbevolking en een ontoereikend landbouwareaal. Was de Nederlandse regering aanvankelijk niet genegen de emigratie van landbouwers evenals die van andere beroepsgroepen te steunen, in 1948 wijzigde zij wat dat betreft haar koers.
Keesing, 9076D en 1-6-'48
Mede dankzij de in 1947/1948 op gang gekomen Marshall-hulp (een Amerikaans initiatief dat onder meer als doel had, Europa door spoedig economisch herstel weer ontvankelijk te maken voor Amerikaanse exportprodukten) verliep het herstel van de landbouw voorspoedig.
AGN-15, pg. 170-175
Zo werd er in 1950 alweer 111 miljoen kilo groente en fruit doorgedraaid op de veilingen.
Door verbetering van de teelttechnieken en de mechanisatie waren er steeds minder mensen nodig om hetzelfde werk te doen. Toen in de loop van de jaren vijftig de lonen in de landbouw daalden werd besloten tot subsidiëring van de produkten. Deze subsidiëring werkte als stimulans om het produktievolume te verhogen, hetgeen uiteindelijk leidde tot de beruchte 'boterbergen' en 'melkplassen'. Sicco Mansholt, vice-voorzitter van de Europese Commissie, lanceerde een plan om te komen tot een verbetering van het inkomen van de landbouwers en een oplossing te bereiken voor het gebrek aan evenwicht op de markt der landbouwprodukten in de EEG (het Plan Mansholt, 1968). Zijn doel was, de agrarische beroepsbevolking in aantal te halveren en de produktie-eenheden te vergroten.
AGN-15, blz. 183
Veel van deze ontwikkelingen worden zichtbaar in het takenpakket van de Afdeling Algemene Zaken.
Het Ministerie van Landbouw en Visserij
Sinds 8 mei 1940 is er bij voortduring sprake van een Ministerie van (o.a.) Landbouw (daarvóór was de taak 'landbouw' onderdeel van het takenpakket van het Ministerie van Economische Zaken). De Directie van de Landbouw bij het nieuwe Ministerie van Landbouw en Visserij was onderverdeeld in een aantal afdelingen.
Deze directie had als taak, de ontwikkeling van de produktiemogelijkheden op agrarisch gebied te bevorderen. Dit doel werd nagestreefd door middel van het bevorderen van onderwijs, door het stimuleren van wetenschappelijk onderzoek en door voorlichting. Het wetenschappelijk onderzoek vindt plaats op een groot aantal instituten en proefstations welke door de overheid worden geleid en gefinancierd. Hiernaast worden subsidies toegekend aan stichtingen en organisaties welke op dit terrein werkzaam zijn.
Rond 1950 bestond de Directie van de Landbouw uit de volgende afdelingen:
Stalm 1951
de Afdeling Landbouwonderwijs (waaronder ressorteren de Landbouwhogeschool te Wageningen met haar instituten, de middelbare landbouwscholen, de landbouwwinterscholen, de lagere landbouwscholen en verschillende soorten cursussen)
de Afdeling Tuinbouw en Tuinbouwonderwijs (waaronder de algemene tuinbouwcursus, de lagere tuinbouwschool, de tuinbouwschool met middelbaar karakter, verschillende speciale cursussen en de voorlichting door middel van rijkstuinbouwconsulenten die onder meer het beheer hebben van proeftuinen en proefstations)
de Veeartsenijkundige Dienst (waaronder het Staatsveeartsenijkundig Onderzoekingsinstituut te Amsterdam, de rijksseruminrichting te Rotterdam en provinciale inspecteurs)
de Afdeling Veeteeltwezen (waaronder de rijksveeteeltconsulenten in de provincies, de Rijksveeteeltvoorlichtingsdienst, de Dienst voor de Pluimveehouderij en -fokkerij met de rijkspluimveeteeltconsulenten, het Rijkslandbouwproefstation te Hoorn en het rijksinstituut voor de Pluimveeteelt)
de Afdeling Akker- en Weidebouw (waaronder de rijkslandbouwconsulenten, onderzoeksinstituten, proefstations en laboratoria, proefboerderijen en proefvelden onder leiding van de consulenten)
de Afdeling Zuivelwezen (waaronder de rijkszuivelinspectie, het rijkszuivelstation en de Rijkszuivelvoorlichtingsdienst)
de Afdeling Jacht en Wildschade (waarbij wildschade-commissies van advies dienen)
de Afdeling Landbouwherstel (waaronder de Rijksdienst voor Landbouwherstel)
de Afdeling Buitenlandse Voorlichting
de Afdeling Algemene Zaken (waaronder de administratieve zaken van de landbouwattaché's, het Bureau Oogstvoorziening, de Stichting tot het Beheren van Landbouwgronden en verder de zaken welke door de directeur-generaal van de Landbouw persoonlijk werden behandeld alsmede alle zaken welke niet onder een andere afdeling vielen)
de Afdeling Grond- en Pachtzaken (waaronder de Grondkamers en de rijksconsulenten voor Grond- en Pachtzaken)
de Afdeling Plantenziektenkundige Aangelegenheden (waaronder de Plantenziektenkundige Dienst te Utrecht)
de Afdeling Cultuurtechnische Aangelegenheden (met als uitvoerend orgaan de Cultuurtechnische Dienst)
de Afdeling Boswezen, waaronder het Staatsbosbeheer ressorteerde.
Afdeling Grond- en Pachtzaken (1947 t/m 14-05-1957) / Directie Grond- en Pachtzaken (15-05-1957 t/m 1959)
De afdeling Grond- en Pachtzaken (hoofd: van 1947 tot de opheffing dr. ir. M.J. Boerendonk) van de Directie van de Landbouw was belast met werkzaamheden van algemeen economische aard, voor zover deze met gebruik van cultuurgrond verband hielden. Zo had de afdeling o.m. bemoeienis met het ontwerpen van wettelijke maatregelen op het gebied van de verpachting en vervreemding van landbouwgronden. De afdeling (later directie) gaf leiding aan de Grondkamers, die met de uitvoering van de wettelijke maatregelen zijn belast. De rijksconsulenten voor Grond- en Pachtzaken hebben tot taak de Grondkamers van advies te dienen in alle aangelegenheden die een landbouwkundig karakter dragen. Zie voor een compleet overzicht van de taken de bijlage.
Bij Beschikking van 18 december 1958, Kabinet K 1504, werd de Directie Grond- en Pachtzaken (waarschijnlijk per 1 januari 1959) opgeheven. De taak werd deels overgenomen door de Cultuurtechnische Dienst van de Directie van de Landbouw, deels door de Directie van de Voedselvoorziening (directeur-generaal ir. J.A.P. Franke) en daar ondergebracht bij de Directie Economische Akkerbouw-, Veehouderij- en Zuivelaangelegenheden (directeur A.R. van Nes).
Chronologisch overzicht van de taken
Periode Taken
1947 - 1954 Behandeling van algemene landbouw-economische aangelegenheden
1947 - 1954 Ontwerpen van maatregelen op het gebied van landbouw-economische aangelegenheden
1947 - 1950 Regeling van het kredietwezen voor de landbouw
1947 - 1953 Nederlandse Pachtraad (waarvan tot 1951 het secretariaat aan het hoofd van deze afdeling is opgedragen)
1951 - 1953 Woonruimtewet in verband met de landbouw
1947 - 1957 Behandeling pachtprijspeil en taxatie-aangelegenheden (1954: behandeling van het koop- en pachtprijspeil bij de overdracht en verpachting van cultuurgrond en taxatie-aangelegenheden)
1947 - 1957 Bevordering van de juiste verdeling van het beschikbare gras- en hooiland (1954: bevordering van een doelmatig grondgebruik in de landbouw)
1947 - 1958 Uitvoering van de Pachtwet en de daarmee verband houdende wettelijke maatregelen in de ruimste zin des woords (1954: Uitvoering van het Pachtbesluit)
1947 - 1958 Vervreemding van landbouwgronden (1954: Uitvoering van de Wet op de Vervreemding van Landbouwgronden)
1951 - 1958 Uitbreidingsplannen en onteigeningen van landbouwgronden (1954: uitbrengen van advies bij onteigeningen, uitbreidings- en wederopbouwplannen
1951 - 1958 (Dienst van -tot 1957) de rijksconsulenten voor Grond- en Pachtzaken
1954 - 1958 Bemoeienissen met de Grondkamers; 1957: en de Centrale Grondkamer
1957 - 1958 Advisering over schadeloosstellingen bij onteigeningen van gronden door de overheid
Geraadpleegde bronnen en literatuur
Algemene Geschiedenis der Nederlanden (AGN). Haarlem: Fibula - Van Dishoeck, 1982. Deel 15, nieuwste tijd.
Documentatieverzameling van CAS/ITW (doc.) Diverse gecombineerde organisatiebeschikkingen alsmede ongedateerde en niet ondertekende artikelen en beschouwingen betreffende de organisatieonderdelen van het Ministerie van Landbouw, Visserij en Voedselvoorziening. Z.pl; z.u., z.j.
Jansen, Albert. Overzicht van de organisatie en taken van de Afdeling/Directie Algemene Zaken van het Directoraat-Generaal van de Landbouw en Voedselvoorziening van het Ministerie van Landbouw, Natuurbeheer en Visserij, 1946 - 1970. Winschoten: CAS/ITW, 1992.
Keesings Historisch Archief - geïllustreerd dagboek van het hedendaags wereldgebeuren met voortdurend bijgewerkte index - Onder hoofdredactie van dr. P.H. Ritter jr. Z.pl: z.u., (1946 - 1949).
Organisatieschema's van de departementen van Algemeen Bestuur, tijdvak 1860 - 1960. Winschoten: Centrale Archief Selectiedienst, Afdeling Onderzoek, 1986.
Schuitemaker, G.J. Inventaris van het archief van de Directie van de Landbouw: Afdeling IV voor de Veeteeltaangelegenheden (1947 - 1950), Afdeling Veeteeltwezen (1950 - 1975), Directie Veeteelt (1957) over de periode september 1947 - oktober 1957. 's-Gravenhage: Ministerie van Landbouw en Visserij, Directie Materiële Zaken, Centrale Afdeling Algemene Secretarie, 1986.
Staatsalmanak voor het Koninkrijk der Nederlanden (Stalm). 's-Gravenhage: Staatsdrukkerij- en Uitgeverijbedrijf, 1946 - 1971.
Geschiedenis van het archiefbeheer
De volgende archieven zijn in 2006 naar het Nationaal Archief overgebracht krachtens art. 12 van de Archiefwet 1995:
Directie Algemene Zaken, 1947 - 1970,
Directie Grond- en Pachtzaken, 1953 - 1960,
Afdeling Boswezen, 1948 - 1970,
Afdeling Cultuurtechnische Aangelegenheden, 1947 - 1970,
Afdeling Plantenziektenkundige Aangelegenheden, 1947 - 1970.
De verwerving van het archief
Het archief is krachtens bepalingen van de Archiefwet overgebracht.
Inhoud en structuur van het archief
2.11
Selectie en vernietiging
De bewerking in 1993
In 1993 werden de archieven van de volgende afdelingen in één archiefblok bewerkt:
Directie Algemene Zaken, 1947 - 1970,
Directie Grond- en Pachtzaken, 1953 - 1960,
Afdeling Boswezen, 1948 - 1970,
Afdeling Cultuurtechnische Aangelegenheden, 1947 - 1970,
Afdeling Plantenziektenkundige Aangelegenheden, 1947 - 1970.
De archieven werden geselecteerd aan de hand van de lijst, houdende opgaaf van voor vernietiging in aanmerking komende stukken in de archieven van het Ministerie van Landbouw en Visserij en in de archieven van de onder dat ministerie ressorterende commissies en ambtenaren, behorende bij de Beschikking van de minister van Landbouw en Visserij en de minister van Cultuur, Recreatie en Maatschappelijk Werk respectievelijk van 29 december 1966, No. PAZ 400, Afdeling Post- en Archiefzaken en van 3 februari 1967, No. 133349, Afdeling Oudheidkunde en Natuurbescherming.
In totaal was de omvang van de archieven voor de bewerking 131 meter. Hiervan is 1,75 meter afgezonderd als zijnde te vernietigen op termijn, vreemd archief, taakvoorganger en taakopvolger. De in deze inventaris opgenomen stukken omvatten 15,75 meter, zodat het vernietigingspercentage 87,81 is. Het te vernietigen gedeelte is afgevoerd naar het bedrijf Lignac & Levison B.V. te Apeldoorn. Het te bewaren gedeelte is teruggezonden naar het depot van het Ministerie van Landbouw, Natuurbeheer en Visserij.
De bewerking in 2006
Bij de bewerking in 2006 vond geen vernietiging plaats.
Aanwijzingen voor de gebruiker
Openbaarheidsbeperkingen
Volledig openbaar.
Materiële beperkingen
Aanvraaginstructie
Openbare archiefstukken kunnen online worden aangevraagd en gereserveerd. U kunt dit ook via de terminals in de studiezaal van het Nationaal Archief doen. Om te kunnen reserveren dient u de volgende stappen te volgen:
U maakt een profiel aan op www.gahetna.nl, en logt vervolgens in
Via de archiefinventaris (alleen de beschrijvingen met rode nummers) selecteert u het gewenste archiefstuk door op de knop 'Reserveren' te klikken
In het volgende scherm geeft u aan op welke dag u het archiefstuk wilt inzien
Indien u zich bevindt in de studiezaal en een tafelnummer heeft ontvangen kunt u dit nummer vermelden. Als u geen tafelnummer heeft kunt u tafelnummer 777 laten staan
Vervolgens bevestigt u uw reservering door deze te versturen.
Verwant materiaal
Beschikbaarheid van kopieën
Verwante archieven
Zie ook:
2.11.55 - Inventaris van het archief van het Ministerie van Landbouw, Natuur en Voedselkwaliteit; Directie Landbouw: afdeling Algemene Zaken, (1937) 1947-1970 (1982)
2.11.109 - Inventaris van het archief van het Ministerie van Landbouw, Natuur en Voedselkwaliteit; Directie Landbouw: afdeling Plantenziektenkundige Aangelegenheden, 1947 - 1970
2.11.111 - Inventaris van het archief van het Ministerie van Landbouw, Natuur en Voedselkwaliteit; Directie Landbouw: afdeling Boswezen, 1948 - 1970
2.11.112 - Inventaris van het archief van het Ministerie van Landbouw, Natuur en Voedselkwaliteit; Directie Landbouw: afdeling Cultuurtechnische Aangelegenheden, 1947 - 1970
Beschrijving van de series en archiefbestanddelen
- Organisatie, A
  - Stukken betreffende het gebruik van taxatieformulieren bij de toepassing van de Pachtwet en Wet op de Vervreemding van Landbouwgronden., 1957-1959; 1; omslag
  - Stukken betreffende de uitvoering van artikel 87 van de Pachtwet inzake de samenstelling en werkwijze van de grondkamers., 1957-1960; 2; omslag
  - Publicaties van de Afdeling Grond- en Pachtzaken., 1959-1960; 3; omslag
- Taakuitvoering, B
  - Stukken betreffende het beleid inzake pacht- en koopprijzen., 1953-1960; 4; omslag
  - Overzichten van verkopen van landbouwgronden welke de werking van de Wet op de Vervreemding van Landbouwgronden weergeven., 1955-1957; 5; omslag
  - Stukken betreffende gras- en hooiverkopingen en inscharingen., 1956-1958; 6; omslag
  - Stukken betreffende de totstandkoming van de wijzigingen van artikel 3 van de Pachtwet en artikel 6 van de Wet op de Vervreemding van de Landbouwgronden inzake regels ten aanzien van de hoogst toelaatbare tegenprestatie., 1957-1960; 7; omslag
  - Stukken betreffende de invoering en toepassing van de Pachtwet, met name artikel 5 lid 1 sub d. Land., 1958; 8; omslag
  - Stukken betreffende door de grondkamers gebruikte taxatiemethoden., 1958; 9; pak
    Bevat tekeningen.
  - Stukken betreffende de totstandkoming van een algemene maatregel van bestuur ex artikel 3 Pachtwet inzake de regeling en vaststelling van de hoogst toelaatbare pachtprijs., 1958-1960; 10; omslag